臺灣高等法院刑事判決　　　　　　　　95年度選上訴字第91號
上　訴　人　臺灣板橋地方法院檢察署檢察官
被　　　告　甲○○
上列上訴人因被告違反公職人員選舉罷免法案件，不服臺灣板橋
地方法院94年度選訴字第22號，中華民國95年9月13日第一審判
決（起訴案號：臺灣板橋地方法院檢察署94年度選偵字第146號
），提起上訴，本院判決如下：
    主  文
上訴駁回。
    理  由
一、公訴意旨略以：被告甲○○明知臺北縣溪南區獅子嘉庭聯誼
    會（下稱嘉庭聯誼會），於民國94年11月9日下午6時30分許
    ，在臺北縣中和市○○路253號新祥樓餐廳舉辦餐會，係協
    助臺北縣縣長選舉參選人羅文嘉競選之造勢晚會，為使羅文
    嘉順利當選，竟基於免費招待餐飲之不正利益為候選人助選
    之意思，先於94年11月間某日，在臺北縣某處，以新臺幣（
    下同）2500元，向張四禮折價購買每張面額500元，印製有
    「羅文嘉競選臺北縣長」、「年輕新縣長、臺灣新希望」字
    樣之上開餐會餐券10張。被告即以免費招待方式，邀請有投
    票權之吳三秀、鄭瑞材、簡博義、吳題等人（下稱吳三秀等
    4 人，均經檢察官為職權不起訴處分）前往參加，而以免費
    招待餐飲之不正利益，誘使吳三秀等4人屆時參加餐會，聆
    聽羅文嘉等人宣揚政見、理念，尋求支持，期於94年12月3
    日選舉投票日，投票予羅文嘉。因認被告涉犯公職人員選舉
    罷免法第90條之1第1項之投票行賄罪等語。
二、公訴意旨認被告涉犯公職人員選舉罷免法第90條之1第1項之
    投票行賄罪，係以(一)被告於調查人員詢問及檢察官訊問時，
    供述購買臺北縣長參選人羅文嘉造勢餐會餐券，及邀請吳三
    秀等4人免費參加餐會等語。(二)證人吳三秀等4人於調查人員
    詢問及檢察官訊問時供述，其等未付費而參加餐會，及獅子
    會所成立之聯誼會未曾舉辦造勢餐會形式之聯誼活動等語。
    (三)造勢餐會餐券印有參選人羅文嘉照片，及「羅文嘉競選臺
    北縣長」、「年輕新縣長、臺灣新希望」字樣。(四)造勢餐會
    全程監控錄音光碟及簡略譯文，顯示餐會全程為羅文嘉造勢
    等情，為其主要論據。
三、上訴意旨略以：(一)上開餐會雖名為「臺北縣溪南區獅子嘉庭
    聯誼會成立大會」，但由餐券印製羅文嘉照片及「羅文嘉競
    選臺北縣長」、「年輕新縣長、臺灣新希望」字樣，暨餐會
    流程除頒發聘書予嘉庭聯誼會總會長陳正德、秘書長陳水源
    等幹部，與成立大會相關外，其餘多為羅文嘉、立法委員趙
    永清、臺北縣議員參選人林秀惠等人演講、唱歌，請求支持
    羅文嘉，甚至總會長致詞及司儀串場，亦請求支持羅文嘉，
    該餐會為羅文嘉競選臺北縣長之造勢餐會無疑。(二)被告與黃
    發達於94年11月1日通電話時曾提及「有啦，他說要辦90桌
    ，他現在要造勢，羅文嘉，算說我們獅子會後援會的就對啦
    」，足認被告明知餐會係為羅文嘉造勢而舉辦，而邀請有投
    票權之吳三秀等4人前往參加，以免費招待餐飲之不正利益
    ，誘使其等參加，聆聽羅文嘉等人宣揚政見、理念，尋求支
    持，進而投票予羅文嘉。(三)被告雖辯稱其對於獅子會聯誼餐
    會變成造勢餐會一事，並不知情。其純粹前往用餐，並未請
    求吳三秀等4人投票支持羅文嘉，無選舉行賄意思等語。惟
    被告並未提出任何證據證實其說，原判決即認定被告係基於
    避免浪費及營造聲勢之目的，而邀請友人赴約，確有違誤。
    (四)餐券印製有「羅文嘉競選臺北縣長」、「年輕新縣長、臺
    灣新希望」字樣及羅文嘉照片，收受餐券者，應有認知該餐
    券係約使為投票權之一定行使之對價，被告應成立投票行賄
    罪等語。
四、按犯罪事實應依證據認定之，無證據不得認定犯罪事實；不
    能證明被告犯罪者，應諭知無罪之判決，刑事訴訟法第154
    條第2項、第301條第1項，分別定有明文。此認定犯罪事實
    之證據，雖不以直接證據為限，間接證據亦包括在內，然而
    無論直接證據或間接證據，其為訴訟上之證明，須於通常一
    般人均不致有所懷疑，而得確信其為真實之程度者，始得據
    為有罪之認定，倘其證明尚未達到此一程度，而有合理之懷
    疑存在時，即難遽採為不利被告之認定（最高法院76年度臺
    上字第4986號判例參照）。公職人員選舉罷免法第90條之1
    第1項之賄選罪，係以對於有投票權之人，行求期約或交付
    賄賂或其他不正利益，而約其不行使投票權或為一定之行使
    為構成要件。亦即須視行為人主觀上是否具有行賄之犯意，
    而約使有投票權人為投票權一定之行使或不行使；客觀上行
    為人所行求期約或交付之賄賂或不正利益，是否可認係約使
    投票權人為投票權之一定行使或不行使之對價；以及所行求
    、期約、交付之對象，是否為有投票權人而定。上開對價關
    係，在於行賄者之一方，係認知其所行求、期約或交付之意
    思表示，乃為約使有投票權人為投票權一定之行使或不行使
    ；在受賄者之一方，亦應認知行賄者對其所行求、期約或交
    付之意思表示，乃為約使其為投票權一定之行使或不行使。
    且對有投票權人交付之財物或不正利益，並不以金錢之多寡
    為絕對標準，而應綜合社會價值觀念、授受雙方之認知及其
    他客觀情事而為判斷（最高法院92年臺上字第893號判例參
    照）。公職人員選舉罷免法第90條之1第1項之投票行賄罪之
    「賄賂」，係對於賄求對象約其投票權為一定行使或不行使
    之不法報酬，如行為人並非基於行賄之意思交付金錢、財物
    ，則該物即非「賄賂」。且該罪之成立與否，除應就行為人
    之主觀犯意及共犯犯意聯絡等心裡狀態、行為時之客觀情事
    ，本於邏輯推理為綜合判斷外，仍須異時異地，衡以社會常
    情及經驗法則作為判斷之基礎。又於民主社會中，人民基於
    言論自由之保障，除公務員等具有特殊身分者應嚴守中立之
    立場外，任何人均得於競選期間，在各種公開或不公開之場
    合，發言支持某特定候選人，其主觀上是否已與談話之對方
    或在場聽聞該言論之有投票權人，互達約其投票權為一定行
    使或不行使之意思合致，應審慎認定，非謂凡於競選期間，
    在民間舉辦活動之場合，致贈相當價值之物品，且活動中出
    現支持某特定候選人之助選言論，不問物品發放之來源及活
    動舉行之動機，是否與選舉有直接密切之關連，在場之人主
    觀上有無認識所收受財物係屬「賄賂」等情，一律以投票受
    賄罪論處（最高法院94年度臺上字第1794號判決參照）。
五、被告雖坦承花費2500元購買上開餐會餐券10張，並邀請證人
    吳三秀等4人免費參加，惟堅決否認其有投票行賄之意思，
    並辯稱：我是國際獅子會300B2區光明獅子會會長，張四禮
    等人提議成立嘉庭聯誼會，我囿於人情壓力，才答應捧場，
    購買餐券。我購買10張餐券，剛好1桌，為避免冷場，面子
    上掛不住，我才帶太太，及邀請光明獅子會會友吳三秀等4
    人參加。我純粹參加嘉庭聯誼會，並未請求吳三秀等4人投
    票支持羅文嘉，無投票行賄之意思等語。
六、經查，(一)卷附嘉庭聯誼會成立大會餐券印製有「羅文嘉競選
    臺北縣長」、「年輕新縣長、臺灣新希望」字樣及羅文嘉之
    照片（見選他字第426號卷第2頁背面），參以被告於檢察官
    訊問時供述：我接到張四禮的電話，說有1場挺羅文嘉的餐
    會，要我購買餐券。該餐會應該是造勢大會，挺羅文嘉的後
    援會等語（見選他字第426號卷第86、87頁）；證人簡博義
    於檢察官訊問時具結證述：整個餐會根本不像是聯誼會成立
    大會，倒像是羅文嘉造勢晚會等語（見選他字第426號卷第
    78、79頁）。而被告與獅子會會友黃發達於94年11月1日通
    電話時曾提及「有啦，他說要辦90桌，他現在要造勢，羅文
    嘉，算說我們獅子會後援會的就對啦」等語，有通訊監察譯
    文，在卷可稽（見選他字第426號卷第58頁），足認係為臺
    北縣長參選人羅文嘉競選而舉辦造勢餐會，且被告明知其情
    ，合先敘明。(二)證人吳三秀等4人於檢察官訊問時，均未指
    證被告邀請免費參加餐會時，及餐會進行中，有請託投票支
    持羅文嘉情事（見選他字第426號卷第71、72、76、77、84
    、85、122、123頁），其中證人簡博義於原審進一步明確證
    述：被告找我免費參加餐會時，及餐會進行中，均未表明臺
    北縣長選舉支持羅文嘉等語（見原審卷第82頁至85頁）。是
    以，證人吳三秀等4人之證詞，尚不能據以證明被告與其等
    有互約其投票權為一定行使之意思表示，更遑論彼此達成意
    思合致。(三)被告固有免費邀請證人吳三秀等4人參加餐會，
    然該餐會係張四禮等人所舉辦，由獅子會各分會認購餐券等
    情，已據證人張四禮、陳水源於檢察官訊問時，分別結證明
    確（見選他字第426號卷第97頁至第99頁）。而被告早於調
    查人員詢問及檢察官訊問時，即一再供明其係光明獅子會會
    長，應張四禮之請，購買餐券捧場，並不清楚成立嘉庭聯誼
    會及舉辦餐會詳情等語（見選他字第426號卷第45頁至第47
    頁、第86、87頁），則被告既非成立嘉庭聯誼會或餐會主事
    者，亦非臺北縣縣長選舉參選人，且檢察官並未提出並舉證
    證明被告為參選人羅文嘉之助選員，或與羅文嘉有何特殊利
    害關係或情誼，而有甘冒刑責，為羅文嘉賄選之犯罪動機，
    實乏積極證據證明被告有投票行賄之意思。(四)證人吳三秀等
    4人皆為獅子會會員，有正當職業，參與社會服務，具相當
    社會地位（見選他字第426號卷第14、23、39、114頁），信
    非貪圖一時口腹之慾之人，而參加餐會要花費其等相當交通
    費用及時間，以造勢餐會重在拉高參選人聲勢，不重菜色，
    對證人吳三秀等4人而言，參加餐會可謂得不償失，衡情證
    人吳三秀等4人諒係考量人情事故而應邀參加，並非受餐會
    免費所吸引，難認證人吳三秀等4人有對該免費餐飲即係投
    票行賄之「賄賂」之認識。(五)被告擔任光明獅子會會長，自
    有須應付之人際關係，所辯囿於人情壓力，而購買10張即1
    桌之餐券捧場，且為避免冷場，面子上掛不住，才帶太太，
    及邀請光明獅子會會友參加等情，以被告並非主其事者，而
    餐會計劃席開90桌，被告僅認購1桌，所佔比例甚低，所辯
    情節，尚非與常情明顯不合，不能以被告花費區區2500元，
    邀請聊聊數人參加，即認其有意為羅文嘉賄選，而有投票行
    賄之故意。(六)於造勢餐會進行中，雖有羅文嘉等人發言懇請
    投票支持，然餐會進行流程既非被告所安排，發言內容亦非
    被告所能控制，不能即認被告有利用該發言與在場之證人吳
    三秀等4人，互約其投票權為一定行使之意思表示。(七)檢察
    官既認被告係以免費招待餐飲之不正利益，誘使證人吳三秀
    等4人參加餐會，聆聽羅文嘉等人宣揚政見、理念，尋求支
    持，進而投票予羅文嘉。可見檢察官亦不認為免費招待餐飲
    ，即可直接誘使證人吳三秀等4人投票支持羅文嘉，尚須其
    等到場聆聽羅文嘉等人所宣揚政見、理念後，才能尋求支持
    。既須透過到場聆聽政見、理念，方始決定支持與否，則該
    免費餐飲充其量僅能認為係使有投票權之證人吳三秀等4人
    到場之對價，而非約使其等為投票權之一定行使之對價甚明
    。(八)餐券所印製有關選舉文宣文句、被告與友人黃發達所為
    對話，及餐會實際進行情形，均僅能證明該餐會係為羅文嘉
    競選臺北縣長造勢而舉辦，尚不能據以證明被告有投票行賄
    之故意。(九)綜上，被告所辯其邀請證人吳三秀等4人免費參
    加餐會，並無投票行賄之故意等情，尚堪採信。
七、綜上所述，並無積極證據足資證明被告有投票行賄之故意、
    證人吳三秀等4人有投票收賄之認識，及免費餐飲係約為投
    票權之一定行使之對價，依上開說明，即與公職人員選舉罷
    免法第90條之1第1項之投票行賄罪，犯罪構成要件有間，不
    能即論以該罪。檢察官所舉證據，均不能使本院形成被告犯
    投票行賄罪之確信。此外，卷內復無其他積極證據，足資證
    明被告有檢察官所指投票行賄犯行。不能證明被告犯罪，自
    應諭知無罪之判決。原判決以不能證明被告犯罪為由，諭知
    無罪之判決，並無不合。檢察官上訴意旨，仍執前詞，指摘
    原判決不當，提起上訴，為無理由，應予駁回。
據上論斷，應依刑事訴訟法第368條，判決如主文。
本案經檢察官鄭銘謙到庭執行職務。
中　　華　　民　　國　　96　　年　　1　　月　　 16　　日
　　　　　　　　　刑事第十三庭審判長法  官  曾德水
                                    法  官  王炳梁
                                    法  官  李錦樑
以上正本證明與原本無異。
如不服本判決，應於收受送達後10日內向本院提出上訴書狀，其
未敘述上訴之理由者並得於提起上訴後10日內向本院補提理由書
（均須按他造當事人之人數附繕本）。
                                    書記官  吳金來
中　　華　　民　　國　　96　　年　　1　　月　　 16　　日
